【裁判字號】    94,簡上,153
【裁判日期】    950801
【裁判案由】    給付票款
【裁判全文】
臺灣士林地方法院民事判決             94年度簡上字第153號
上  訴  人  乙○○（原名：廖偉企）
                        樓
訴訟代理人  胡美慧律師
複  代理人  景熙炎律師
被上訴人    甲○○
上列當事人間請求給付票款事件，上訴人對於中華民國94年10月
7 日本院士林簡易庭94年度士簡字第843 號第一審判決提起上訴
，本院於95年7月18日言詞辯論終結，判決如下：
    主  文
原判決廢棄。
被上訴人在第一審之訴駁回。
第一、二審訴訟費用由被上訴人負擔。
    事實及理由
一、被上訴人起訴主張：上訴人簽發如附表所示支票一紙（以下
    稱：系爭支票），交被上訴人持有，屆期提示未獲付款，為
    此依票據法律關係，訴請上訴人給付票款新台幣（下同）28
    萬元，及自付款提示日起至清償日止，按週年利率6%計算之
    利息。
    上訴人則以：兩造於民國90年間相識，原以父子相稱，後演
    變成同性戀關係，被上訴人於94年3 月間向上訴人佯稱為取
    信妻子，以免家庭事業生變，要求上訴人簽發系爭支票及另
    張面額150 萬元支票，並於支票背面註明「4 、5 、6 月份
    之補習班薪資」，交被上訴人攜回提出於被上訴人之妻及家
    族成員面前，佯為兩造間有僱傭關係存在，其後隨即返還支
    票，絕不提示兌領。被上訴人為使上訴人放心，兩造並協議
    由上訴人在發票人欄蓋用與留存銀行不同之印章，以免被上
    訴人提示兌現，上訴人一時心軟，始同意簽發系爭支票，實
    則兩造間並無任何債權債務關係存在，亦未經營補習班事業
    等語資為抗辯。
二、本件原審對於被上訴人之請求，判決被上訴人全部勝訴，並
    依職權為假執行之宣告，上訴人全部聲明不服，求為廢棄原
    判決，並駁回被上訴人第一審之訴；被上訴人則求為判決駁
    回上訴。
三、兩造不爭執之事實：
    系爭支票確為上訴人所簽發，其背面並加註「4 、5 、6 月
    份之補習班薪資」等語，嗣經上訴人於94年6 月30日提示，
    因「存款不足及發票人簽章不符」遭退票。
四、按支票固為無因證券，票據債務人不得以自己與發票人或執
    票人前手間所存在之抗辯事由，對抗執票人。然發票人非不
    得以自己與執票人間所存之抗辯事由對抗執票人，此觀票據
    法第13條本文之反面解釋自明。本件系爭支票係上訴人簽發
    交付予被上訴人，是上訴人與被上訴人間即為直接前後手之
    關係，上訴人自非不得以自己與執票人即被上訴人間所存之
    抗辯事由，對抗被上訴人。又表意人與相對人通謀而為虛偽
    意思表示者，其意思表示無效，亦為民法第87條第1 項前段
    所明定。查系爭支票形式係以「4 、5 、6 月份之補習班薪
    資」為原因關係，由上訴人簽發交付予被上訴人，有加註前
    揭字句之系爭支票在卷可稽，亦為兩造所不爭執，是系爭支
    票是否如上訴人所主張，係基於兩造間通謀虛偽意思表示簽
    發，其爭點應在於兩造間是否確有成立補習班僱傭契約關係
    之真意而簽發系爭支票？抑或基於其他動機而為發票行為，
    兩造並無發生票據法律效果之真意？經查：
  (一)被上訴人於原審陳稱：「94年1 月被告（即上訴人）邀我到
    台南的補習班上班，每月薪資要付我7 萬元，被告要我做的
    工作內容等於就是載他去補習班上課，結果我都沒有去過台
    南，被告只要求載他去南陽街上課而已，其實之前一週約有
    5 天晚上都要載被告，假日有時也要載他，只是今年1 月起
    ，被告提議要付給我錢，之前都是無償載他」「（法官問：
    據你所言，系爭支票應該是支付被告僱用你擔任司機的報酬
    ？）是的，事實上，沒有任何補習班僱用我，都是被告個人
    僱用我，被告根本沒有設立補習班，但他騙我他有設立補習
    班，我以為我是為補習班工作，因為我有出資投資補習班」
    等語，是被上訴人亦自認並未至台南補習班任職、亦未載送
    上訴人至台南上課，參以月薪7 萬與「4 、5 、6 月份之補
    習班薪資」28萬元，亦未吻合，所謂僱傭契約是否確實存在
    ，自堪存疑。
  (二)至被上訴人雖另陳稱上訴人另要求其載至台北市○○街，然
    此一事務內容，顯與台南補習工作之地點、勞務內容相去甚
    遠，亦與3 個月28萬元之薪資顯不相當，徵諸被上訴人於原
    審自認與上訴人相識已3 年，之前一週約有5 天無償載送上
    訴人（至南陽街補習班）（原審卷第27、28頁），堪信二人
    交情匪淺，何以原屬無償之友人載送工作，驟然變更為高薪
    有償之工作，亦與常情相違。
  (三)再查，上訴人所開立系爭支票所蓋用之印章，與金融機關所
    留存之印鑑章不符，若非兩造間已有被上訴人不提示系爭支
    票之合意，則94年6 月30日發票日屆至時被上訴人提示必遭
    退票而無法避免，以兩造多年情誼及密切關係，上訴人應不
    致僅因往返補習班便利而甘冒此風險，是上訴人所辯開立系
    爭支票係另有目的而非有發生票據法律關係之真意，應有相
    當之可信度。
  (四)綜上兩造所陳及上訴人所提事證，上訴人主張系爭支票之原
    因關係（僱傭契約）及發票行為，均為通謀虛偽意思表示，
    應屬可採。
五、從而，上訴人以簽發支票原因關係及發票行為均為通謀虛偽
    意思不生效力為辯，拒絕給付系爭票款，應屬可信，被上訴
    人本於票據法律關係，訴請給付票款28萬元，及自94年6 月
    30日起，至清償日止，按年息百分之六計算之利息，為無理
    由，不應准許。原審判命上訴人給付28萬元及法定遲延利息
    ，並依職權為假執行之宣告，自有未洽。上訴人意旨指摘原
    判決不當，求予廢棄改判，為有理由。爰由本院予以廢棄，
    改判如主文第2 項所示。
六、本件事證已臻明確，其餘兩造主張、陳述暨所提之證據，經
    審酌均與本院前揭判斷不生影響，爰不一一詳予論述，附此
    敘明。
七、據上論結，本件上訴為有理由，依民事訴訟法第436 條之1
    第3項、第450 條、第78條，判決如主文。
中    華    民    國    95    年    8     月    1     日
                  民事第二庭  審判長法  官  陳介源
                                    法  官  陳玉曆
                                    法  官  王本源
以上正本證明與原本無異。
本判決不得上訴。
中    華    民    國    95    年    8     月    3     日
                                    書記官  陳淑女
附表：
┌──┬────────┬───────┬────┬──────────┬─────┐
│編號│  發票人        │ 票面金額     │發票日期│付    款    銀    行│ 票據號碼 │
├──┼────────┼───────┼────┼──────────┼─────┤
│ 一 │乙○○          │28萬元        │ 6. │台北市第五信用合作社│AT0000000 │
│    │                │              │        │營業部              │          │
└──┴────────┴───────┴────┴──────────┴─────┘


司法院資訊處製作；財團法人民間司法改革基金會備份。
